臺灣高等法院臺中分院刑事判決　　　　100年度上易字第434號
上　訴　人　臺灣臺中地方法院檢察署檢察官
被　　　告　洪肇聰
上列上訴人因被告妨害名譽案件，不服臺灣臺中地方法院99年度
易字第3173號中華民國100年2月15日第一審判決（起訴案號：臺
灣臺中地方法院檢察署99年度偵字第20887號），提起上訴，本
院判決如下：
    主  文
上訴駁回。
    理  由
一、公訴意旨略以：被告洪肇聰與陳國龍均為國立臺中高級工業
    職業學校（下稱臺中高工，址設臺中市○區○○路191號）
    之教師，沈志秋則係擔任該校冷凍空調科主任。洪肇聰於民
    國99年4月19日上午8時5分許，在該校冷凍空調科辦公室內
    ，因不滿陳國龍對沈志秋質疑帳冊問題，竟基於公然侮辱人
    之犯意，出言以：「什麼身分地位嘛」、「來這裡哭」、「
    丟臉喔、丟臉啦」等語，大聲辱罵陳國龍，使陳國龍當場聽
    聞後感到不堪，人格受到貶抑，而委請律師提出告訴，因認
    被告洪肇聰涉犯刑法第309條第1項之公然侮辱人罪嫌云云。
二、證據能力之說明：
  (一)按被告以外之人，於審判外之言詞或書面陳述，除法律有規
    定者外，不得作為證據，刑事訴訟法第159條第1項定有明文
    。被告以外之人於審判外之言詞或書面陳述，即所謂傳聞證
    據，由於傳聞證據有悖法院直接審理及言詞審理之精神，妨
    礙當事人之反對詰問權，影響程序正義之實現，除法律有規
    定者（例如同法第159條第2項、同法第159條之1至之5、同
    法第206條等）外，原則上不具證據能力。本件被告洪肇聰
    （下稱被告）所提出之臺中高工95年畢業紀念冊部分影本，
    係屬被告以外之人於審判外之書面陳述，檢察官復於原審審
    理時就上開畢業紀念冊爭執其證據能力，揆之上開說明，應
    認無證據能力，先予敘明。
  (二)被告以外之人（包括證人、鑑定人、告訴人、被害人及共同
    被告等）於審判外之陳述，雖不符前四條之規定（即刑事訴
    訟法第159條之1至之4之規定），而經當事人於審判程序同
    意作為證據，法院審酌該言詞陳述或書面陳述作成時之情況
    ，認為適當者，亦得為證據；當事人、代理人或辯護人於法
    院調查證據時，知有刑事訴訟法第159條第1項不得為證據之
    情形，而未於言詞辯論終結前聲明異議者，視為有前項之同
    意，同法第159條之5亦定有明文。本件檢察官、被告對於本
    判決所引用下列各項證據方法之證據能力，於本院均未有所
    爭執，且於調查證據時，知有刑事訴訟法第159條第1項不得
    為證據之情形，亦均未於言詞辯論終結前聲明異議，是應認
    已同意作為證據，且經本院審酌該等言詞陳述及書面作成時
    之情況，並無不宜作為證據之情事，依刑事訴訟法第159條
    之5之規定，自得作為證據。
三、按犯罪事實應依證據認定之，無證據不得認定犯罪事實；不
    能證明被告犯罪者，應諭知無罪之判決，刑事訴訟法第154
    條第2項、第301條第1項分別定有明文。次按事實之認定，
    應憑證據，如未能發現相當證據，或證據不足以證明，自不
    能以推測或擬制之方法，以為裁判之基礎（最高法院著有40
    年臺上字第86號判例意旨參照）。再告訴人之告訴，本以使
    被告受刑事訴追為目的，故其陳述是否與事實相符，自應調
    查其他證據，以資審認，苟其所為攻擊之詞，尚有瑕疵，則
    在此瑕疵未予究明以前，即不能遽採為斷罪之基礎（最高法
    院著有69年度臺上字第1531號判例參照）。且刑事訴訟法第
    160條第1項規定：檢察官就被告犯罪事實，應負舉證責任，
    並指出證明之方法，因此，檢察官對於起訴之犯罪事實，應
    負提出證據及說服之實質舉證責任。倘其所提出之證據，不
    足為被告有罪之積極證明，或其指出證明之方法，無從說服
    法院以形成被告有罪之心證，基於無罪推定之原則，自應為
    被告無罪判決之諭知（最高法院92年臺上字第128號判例意
    旨參照）。
四、本件公訴人認被告涉有上開公然侮辱犯行，無非係以告訴人
    陳國龍於偵查中之指訴、證人沈志秋於偵查中之證述、與告
    訴人指訴相符之錄音光碟、譯文及檢察官勘驗上開錄音光碟
    之勘驗筆錄等為其論據。訊據被告固坦承於99年4月19日上
    午在臺中高工冷凍空調科辦公室內確有為如卷附錄音光碟及
    原審勘驗結果所示之言論，惟堅決否認有何公訴人所指之公
    然侮辱人之犯行，辯稱：伊說的話是根據事實來評論，告訴
    人長期在辦公室對同事錄音錄影，上課時間沒有去上課，老
    師告學生，又在公開的簿子上對同事做指摘，他一直要對科
    主任查公務財產帳冊的問題，而且是用到上課的時間，影響
    到學生的上課，伊才覺得他的行為用丟臉來形容是適當的，
    伊所說的話是針對事實評論，不是沒有目的的漫罵，也不是
    基於公然侮辱的犯意等語。經查：
  (一)按言論自由為人民之基本權利，憲法第11條定有明文保障，
    國家應給予最大限度之維護，俾其實現自我、維護人性尊嚴
    、溝通意見、追求真理及監督各種政治或社會活動之功能得
    以發揮（司法院大法官釋字第509號解釋意旨參照）。誠如
    吳庚大法官於上開解釋之協同意見書所言：「按陳述事實與
    發表意見不同，事實有能證明真實與否之問題，意見則為主
    觀之價值判斷，無所謂真實與否，在民主多元社會各種價值
    判斷皆應容許，不應有何者正確或何者錯誤而運用公權力加
    以鼓勵或禁制之現象，僅能經由言論之自由市場機制，使真
    理愈辯愈明而達去蕪存菁之效果。對於可受公評之事項，尤
    其對政府之施政措施，【縱然以不留餘地或尖酸刻薄之語言
    文字予以批評】，亦應認為仍受憲法之保障。蓋維護言論自
    由即所以促進政治民主及【社會】之健全發展，與個人名譽
    可能遭受之損失兩相衡量，顯然有較高之價值」。又刑法第
    309條所稱「侮辱」及第310條所稱「誹謗」之區別，前者係
    未指定具體事實，而僅為抽象之謾罵；後者則係對於具體之
    事實，有所指摘，而損及他人名譽者，稱之誹謗。而「對於
    具體之事實，有所指摘，並有與上開誹謗事件毫無語意關連
    之抽象謾罵時」，則可同時該當侮辱及誹謗之構成要件；然
    而，針對具體事實，依個人價值判斷提出主觀且與事實有關
    連的意見或評論，縱使尖酸刻薄，批評內容足令被批評者感
    到不快或影響其名譽，除應認為不成立誹謗罪，更不在公然
    侮辱罪之處罰範圍。
  (二)公訴意旨雖認被告係於99年4月19日早上8時5分許，在臺中
    高工冷凍空調科辦公室內對告訴人陳國龍出言辱罵「什麼身
    分地位嘛」、「來這裡哭」、「丟臉喔、丟臉啦」等語，然
    原審於100年1月31日審理時當庭撥放告訴人提出之錄音光碟
    ，勘驗結果為：告訴狀內譯文第八行「八點十分」，應該是
    「八點二十分」之誤。從八點二十分起沈志秋所講的「現在
    已經是八點二十分」到沈志秋所講的「現在已經是八點二十
    三分」，這部分與譯文內容相符，有原審勘驗上開錄音光碟
    之勘驗筆錄在卷可憑（見原審卷第170頁）。從而本件於99
    年4月19日案發當時在場人員即告訴人陳國龍、證人沈志秋
    及被告等人對話內容如下：
    陳國龍：沈志秋沈主任，科務會議還有上學期的這個內容才
            這樣子而已喔？
    沈志秋：這樣子而已！
    陳國龍：這樣子而已喔？你這樣子給我寫材料沒有請購！什
            麼證據？什麼證據？
    沈志秋：你根本沒有請購！
    陳國龍：你會議記錄根本沒有給，公務帳冊也沒有攤開，還
            有你為什麼？憑什麼？還有我現在在跟你講。
    沈志秋：現在已經是上課時間八點十分（正確時間應為八點
          二十分），你最好去給我上課，你最好去給我上課！
    陳國龍：你不用在那給我恐嚇！
    沈志秋：現在已經是八點二十分，你趕快去上課！
    陳國龍：你不用在那給我恐嚇！
    沈志秋：現在已經是八點二十分，你趕快去上課，我跟你講
            你再不去上課，我請人事的來！
    陳國龍：去請來！你冷凍工會的帳冊在哪裡？林金標說有交
            給你，在哪裡？東西在哪裡？帳冊在哪裡？公務採
            購的帳冊在哪裡？我所領用的文件在哪裡？
    洪肇聰：哎！想一下自己的身分地位？跟人家看那個嘛！
    陳國龍：在哪裡？
    洪肇聰：什麼身分地位嘛！什麼資格跟人家看那個嘛！
    陳國龍：你不用在那邊跟我叫！開科務會議跟我圍剿！
    洪肇聰：什麼身分地位嘛！什麼身分地位嘛！每次上課不上
            課，來這裡「哭」（台語）！
    陳國龍：那是你！
    洪肇聰：什麼身分地位講清楚嘛！什麼身分地位啦！
    陳國龍：我都跟你錄音錄清楚喔！
    洪肇聰：給你錄啦！我說啊，丟臉喔！（在科辦公室門口）
            丟臉啦！
    陳國龍：我再跟你請教，我再次跟你請教。
    沈志秋：現在是八點二十二分。
    陳國龍：我現在再跟你請教。
    沈志秋：現在是八點二十二分。
    陳國龍：你少跟我來這一套！我所請購的東西，我的領用的
            單子？我已領用的東西沒有經過我同意就給我A走
            ！我沒有領用的東西冒名偽簽？有沒有？
    沈志秋：領用的單子本來就是我們這邊保管的啊！
    陳國龍：我怎麼不能看啊？公務品為什麼不能看？東西到哪
            裡去了？
    沈志秋：現在八點二十三分。
    （見99年度他字第3879號卷第4頁之錄音譯文）。
  (三)參以證人沈志秋即案發當時在場之該校冷凍空調科主任於原
    審具結證稱：「（辯護人問：請把當天發生的經過情形，及
    當時被告為何對告訴人講這些『什麼身分地位』、『來這裡
    哭』、『丟臉喔、丟臉喔』話的緣由？及你聽到這些話之後
    的反應？）當天我升旗後，回到辦公室大約八點多，陳老師
    就拿錄音機到我的嘴邊就說我做黑帳，為何帳目不給他查，
    然後他就一直講重複的話，我覺得他拿錄音機對我錄音是不
    恰當的行為，我有受到脅迫的感覺，我是科主任，坐在我的
    座位上，時間到八點十分上課時間，我要求他去上課，他仍
    然繼續拿著錄音機騷擾我，後來八點二十分左右洪肇聰從外
    面進來，他就講了上述的三句話『什麼身分地位來查這個帳
    』，但我沒有聽到『來這裡哭』這句話，後來也有講『丟臉
    喔、丟臉喔』這句話」、「（當時為何被告對告訴人講這些
    話的緣由？）因為我是科主任，陳老師是專任教師，他並不
    負責管理財產的維護，他要拿這些東西是因為94年度他的考
    績被打乙等，他心懷怨恨，因為考績是我建議的，洪老師講
    完這些話後，陳老師就拿錄音機去蒐證。因為他本身並不負
    財產管理的責任，沒有資格去查這些東西，不應該拿著錄音
    機對著我錄音，我認為洪老師的這句話不足以表達我對陳老
    師的不滿，因為這已經不是一次、二次了，以一個老師來講
    ，應該是認真教學，而不是做這些動作，陳老師並不是壹個
    認真教學的老師，所以他的考績才會被打乙等」、「（辯護
    人問：你說案發當天告訴人向你錄音，到上課時間還沒有去
    上課。這種情形發生過幾次？）很多次，至少三次以上」、
    「因為在這段時間裡面，一直問我有關帳冊的問題，實際上
    是因為他不滿考績被打乙等，他是想要把我激怒，要我罵他
    ，他可以告我，但我不斷告訴他現在是上課時間你該去上課
    了，不要再來騷擾我…」、「（檢察官問：99年4月19日那
    天被告與告訴人間發生糾紛，當時除了他們二人外，還有誰
    參與對話？）林茂森有拍桌子，講現在時間幾點了，還有被
    告。我幾乎都不講話，因為我太了解他」、「（辯護人問：
    那個時間點會不會有其他老師或學生隨時進出該辦公室？）
    有可能」、「（法官問：你剛說告訴人因為考績問題對你不
    滿，經常會拿著錄音機或錄影機到你辦公室騷擾你，除了4
    月19日這次被告有在場，以前被告有無在場過？）被告應該
    有在場，因為發生過太多次…」、「（法官問：4月19日當
    天，洪肇聰是後來才進來的，當時陳國龍對你錄音的動作還
    再繼續？）還再繼續」、「（法官問：他們二位當場有無發
    生什麼爭執？）洪老師講了『你是什麼身份地位嘛』之後，
    陳老師就拿著錄音機到他那邊去，對他錄音蒐證」等語。另
    證人林金標即案發當時在場之該校老師亦於原審時具結證稱
    ：「（辯護人問：請把當天發生經過情形詳細陳述，以及當
    時被告為何會講『什麼身分地位』、『來這裡哭』、『丟臉
    喔、丟臉喔』這些話的緣由，及你聽了這些話的反應？）當
    天我是八點左右在辦公室裡面，後來沈主任進來，陳老師就
    過去跟他質詢他要求的資料，因為這樣的事件這幾年一直重
    複發生，所以當時我也覺得很無奈，也不太想管，所以繼續
    坐在位子準備我上課的資料，陳老師一直跟沈主任有這樣的
    動作，沈主任沒有太大的回應，我只有聽到沈主任說現在幾
    點了，你應該去上課。後來我就去工廠跟學生交代該做的事
    情，準備材料，再回到辦公室拿一些資料，那時候洪老師剛
    好進來，因為這樣的事件讓他覺得科裡面的和諧氣氛都不見
    ，而且還有學生等著他去上課，所以他才會講那些話出來，
    在我心裡感覺，洪老師講的話只是講出我們心裡不敢說的話
    ，我們希望到學校有一個很安定的環境，但是到辦公室裡面
    常常擔心有沒有錄音、錄影，我們講話都要到辦公室外面，
    因為不小心就會發生像今天這樣的情形，這是我心裡的感受
    」、「（檢察官問：99年4月19日那天對話的人有誰？）剛
    開始只有沈主任跟陳老師，我有在場，但是我沒有講話」、
    「（檢察官問：林茂森有無講話？）他剛開始也沒有講話，
    後來我去上課就不清楚。我上課再進來就是看到洪老師跟陳
    老師衝突的時候」、「（法官問：被告剛開始有在教室裡面
    ？）有，被告有看到告訴人對沈主任錄音，後來去上課再進
    來才對告訴人講這些話」、「（被告問：當天我進辦公室我
    是不是表述事實，不是針對任何人？）是的，不是針對任何
    人，我覺得沒有批評的意味」、「（被告問：當時一開始我
    有罵他嗎？）『什麼身份地位』這句話被告是在旁邊說的，
    那時候陳老師還在對沈主任錄音，所以那不是對陳老師說的
    ，後來陳老師過來對他錄音，並對他說你再說，被告就重複
    說」等語；又證人林茂森即案發當時亦在場之該校老師於原
    審亦具結證稱：「我是擔任老師，當天有升旗，我回到辦公
    室已經接近八點十分，我就看到陳國龍拿著錄音機大聲的質
    問沈主任，這行為已經不是一次二次，他這種方式讓辦公室
    的同仁感覺上是不合理也不恰當的行為，辦公室除了老師、
    學生也常常進出，會造成學生錯誤的認知和看法，而且當天
    已經超過八點十分，一直延續，到八點二十幾分他還是沒有
    動身去工廠上課，所以我就非常氣憤也拍桌，向陳老師大聲
    詢問現在已經八點二十幾分了，陳老師還沒有去工廠上課，
    陳老師的行為造成學生很不好的觀感，我可以幫沈主任作證
    ，陳國龍確實還沒有去工廠上課，因為我擔任二年級的導師
    ，有學生跟我反應，陳老師在課堂上的內容與課本不相吻合
    ，所以曾經有學生在抽屜寫了對陳老師不好的話語，但是陳
    老師不但沒有站在教育者的立場，而且用盡各種方法要記學
    生二大過，學校開了操評會記了小過，陳老師心中不滿，去
    警局報案告學生，這件事情後，陳老師與學生的互動有非常
    大的問題，經家長跟學校反應再三，最後經由學校教評會的
    同意要更換任課老師，但陳老師在工廠日誌上陳述沈志秋落
    跑，把他不想上的課丟給陳老師，這與事實絕對不吻合，針
    對陳老師當天在辦公室的行為，我們每個人都感覺非常氣憤
    ，這已經不是一次二次，而是習慣性的行為，常常耽誤上課
    時間，經主任再三提醒，他依然還是這樣，所以針對洪老師
    跟他所講的話，可以講是我們每個人心中想要講的，我們希
    望有一個好的教學品質，有一個好的學習空間，這是學生的
    福利，也是學生想要見到的，有家長曾經跟我說我的兒子怎
    麼那麼倒楣，待在這樣的班上，讓這樣的老師上課，我聽了
    心理很無奈，教育者的立場是要教導學生，而不是當學生不
    好的模範，如果說有一個人常常在辦公室拿著麥克風、攝影
    機對著我們，我不知道我們心情會是如何，所以洪老師他所
    陳述的是我們心中每個人的想法，我們要的是壹個好的環境
    教導我們下一代」、「（辯護人問：當天告訴人有錄音，你
    當時曾經拍桌抗議，請提示他字卷第4頁錄音譯文〈提示並
    告以要旨〉。為何你拍桌抗議沒有在譯文裡面？）沒有在這
    裡面。我不知道他有沒有錄音，但我確實有講這些話」等語
    （以上均見原審卷第145至150頁）。上開證人沈志秋、林金
    標、林茂森等三人所為證述，互核相符，復與告訴人所提上
    開錄音光碟所示內容亦相符合，則上開證人之證述應與事實
    相符，而堪採信。
  (四)依上開錄音光碟內容及證人沈志秋、林金標、林茂森等人之
    前揭證述內容可知，被告所為上開言論之時間應為99年4月
    19日上午8時20分至22分許，則告訴人指述及公訴意旨所認
    被告係於同日上午8時5分許，在該校冷凍空調科辦公室對告
    訴人陳國龍出言「什麼身分地位嘛」、「來這裡哭」、「丟
    臉喔、丟臉啦」等語，就發生時間之所述顯與上開事證內容
    不符，並非可採。又綜觀上開告訴人陳國龍與證人沈志秋及
    被告間之全部對話內容，及參酌證人沈志秋、林金標、林茂
    森等人之上開證述內容可知，告訴人陳國龍於當日上午8時
    10分許前即在該校冷凍空調科辦公室內，手持錄音機對著證
    人沈志秋質問帳冊問題，當時被告已在該辦公室內，嗣被告
    離開至教室上課，於當日上午8時20分許再次進入該冷凍空
    調科辦公室內，斯時告訴人陳國龍仍持續持錄音機對證人沈
    志秋質疑帳冊問題，且該時間點冷凍空調科辦公室仍有可能
    會有其他老師或學生隨時進出該辦公室，被告始先在其座位
    上表示：「哎！想一下自己的身分地位？跟人家看那個嘛！
    」、「什麼身分地位嘛！什麼資格跟人家看那個嘛！」等語
    ，而告訴人因聽聞被告上開所言即向被告陳稱「你不用在那
    邊跟我叫！開科務會議跟我圍剿！」，被告復又再為「什麼
    身分地位嘛！什麼身分地位嘛！每次上課不上課，來這裡哭
    （台語）！」等語，且經告訴人由證人沈志秋位置旁走到被
    告面前手持錄音機向其陳稱：「我都跟你錄音錄清楚喔」，
    被告即表示「給你錄啦！我說啊，丟臉喔！丟臉啦！」等語
    。由上開告訴人陳國龍與證人沈志秋及被告間之全部對話內
    容及對話過程前後連續性可知，本件被告上開言論，應係對
    告訴人身為專任教師之身分，並無任何質疑帳冊之行政職權
    ，且告訴人在校冷凍空調科辦公室以錄音機對著證人沈志秋
    質疑帳冊問題之時間點，該辦公室仍有可能會有其他老師或
    學生隨時進出該辦公室，並亦已逾該校第一節之上課時間【
    即上午8時10分許】十餘分鐘之久，告訴人陳國龍已逾上課
    時間卻不前往課堂上課，仍手持錄音機對辦公室內其餘教師
    錄音之行為，認為顯然失當而為之言論，則被告係針對具體
    事實予以指摘，依個人價值判斷提出主觀且與事實有關聯之
    意見或評論，並非未指定具體事項之抽象陳述。揆諸前揭說
    明，本院斟酌被告當日所為上開言論之背景，所為言論之前
    後內容，認為起訴意旨所指言詞，被告主觀上非但無公然侮
    辱告訴人之故意，且起訴意旨所指上開言詞，客觀上亦未達
    通常一般人均認係抽象謾罵、侮辱人之程度，應非屬於刑法
    規範上所稱之侮辱文字或言詞。
五、綜上各情相互以觀，檢察官公訴意旨所指之證據資料及調查
    證據之結果，被告所為上述言論，係屬於對於具體事實有所
    指摘之言論，與刑法第309條之未指定具體事實，而僅為抽
    象謾罵之公然侮辱人罪構成要件，並不相符，自非該罪所欲
    規範處罰之範圍。此外，復查無其他積極證據足資認定被告
    有何公訴意旨所指之罪嫌，揆諸前揭規定、判例意旨及說明
    ，既不能證明被告犯罪，即應為被告無罪之諭知。原審經過
    詳查，以被告上開被訴之犯罪不能證明，因而為無罪之諭知
    ，經核並無違誤，檢察官併據告訴人請求之上訴意旨，仍執
    前情指摘原判決不當，為無理由，應予駁回其上訴。
據上論斷，應依刑事訴訟法第368條，判決如主文。
本案經檢察官陳佳琳到庭執行職務。
中    華    民    國   100    年    4     月    27    日
            刑事第二庭    審判長法  官  邱  顯  祥
                                法  官  姚  勳  昌
                                法  官  張  國  忠
以上正本證明與原本無異。
不得上訴。
                                書記官  卓  佳  儀
中    華    民    國   100    年    4     月    27    日